【裁判字號】    89,判,529
【裁判日期】    890225
【裁判案由】    廢棄物清理法
【裁判全文】
行  政  法  院  判  決                            八十九年度判字第五二九號
    原      告  羅莎食品股份有限公司
    代  表  人  甲○○
    被      告  臺北市政府環境保護局
右當事人間因廢棄物清理法事件，原告不服行政院環境保護署中華民國八十七年十二
月十六日八七環署訴字第五九三一四號再訴願決定，提起行政訴訟。本院判決如左︰
    主  文
原告之訴駁回。
    事  實
緣原告係設址於台北市○○○路○段一九九號七樓，依廢一般容器回收清除處理辦法
及行政院環保署檢送之名冊，係屬一般容器業之包裝飲用水 PVC容器業者，並為中華
民國包裝飲用水發展協會之會員。原告申報民國八十五年一月一日至十二月三十一日
之 PVC廢塑膠容器回收率為十七．四八，而公告回收率應為六十五，未達公告回
收率之標準，被告認係違反行為時廢棄物清理法第十條之一第二項之規定。乃依同法
第二十三條第一項之規定以八十六年四月二十八日廢字第Ｘ○○七二○一號處分書，
處以新台幣（以下同）十五萬元之罰鍰。原告不服，向台北市政府提起訴願。旋經該
府以八十六年八月十二日府訴字第八六○四七九一○○○號訴願決定：「原處分撤銷
，由原處分機關另為處分。」，復經被告以八十七年二月九日廢字第Ｙ○一五五九七
號處分書仍處以原告十五萬元之罰鍰。又，原告依法應提報回收清除處理計畫書、申
報月回收量或處理量及每季之營業量、輸出量、回收量及處理量。原告於八十四年七
月一日與合作環保科技股份有限公司（以下簡稱合環公司）簽訂廢一般容器清除處理
合約，並自即日起將回收工作交由合環公司規劃與執行。原告委託合環公司申報之廢
PVC 容器八十五年一月至三月份回收量，經行政院環保署4.2.環署廢字第一四五二
八號函復以該申報不符規定，且合環公司未符環境保護事業機構管理辦法之規定，非
屬合格之廢棄物清除處理機構。被告乃以5.1.北市環五字第一三四一五號函知原告
其申報未符規定，認係違反行為時廢棄物清理法第十條之一第二項之規定。乃依同法
第二十三條第一項之規定以八十五年五月二十四日廢字第Ｙ○○八五一一號處分書，
處以十五萬元之罰鍰，原告不服，向台北市政府提起訴願，亦經該府以八十六年一月
八日府訴字第八六○○○八四四○○號訴願決定：「原處分撤銷，由原處分機關另為
處分。」，復經被告以八十七年二月九日廢字第Ｙ○一五六○六號處分書，仍處以原
告十五萬元之罰鍰。原告對上揭Ｙ○一五五九七號、Ｙ○一五六○六號處分書，仍表
不服，提起訴願、再訴願，遞遭決定駁回，遂提起行政訴訟。茲摘述兩造訴辯意旨如
次：
原告起訴意旨略謂：一、查被告於八十七年二月九日以廢字第Y015606、Y015597號處
分書通知單，處分原告「委託機構未符合公、民營廢棄物清除機構管理輔導辦法」及
未依「廢一般容器回收清除處理辦法」第六條之規定：「一般容器業者除經中央主管
機關另定提報日期者外，應於本辦法發布日起三個月內，檢具回收清除處理計畫書，
送省（市）主管機關審核後轉請中央主管機關核備。」以及同辦法第十三條之規定：
「一般容器業者回收之廢一般容器應自行、委託公、民營廢棄物處理機關或依其他經
中央主管機關認可之方式負責處理，並應於中央主管機關依前條公告回收率之日起六
個月內檢具處理計畫書送省（市）主管機關審核後轉請中央主管機關核備。」以及八
十五年度之回收率未達公告標準，而依據「廢棄物清理法」第十條之一及第二十三條
之一之規定，各科處原告壹拾伍萬元之罰鍰，共計參拾萬元，合先明。原告對於前
述之行政處罰實難甘服，遂於法定期間內向台北市政府提起訴願，惜該委員會仍顧及
行政單位之官僚作風，駁回原訴願。原告不服，嗣再依法提起再訴願，案經行政院環
境保護署再訴願決定書為再訴願駁回之決定，原告對再訴願決定之認事用法亦難甘服
。二、原告於八十四年七月一日即加入中華民國包裝飲用水發展協會為其會員，該協
會於八十三年七月一日與惜福基金會完成簽約，委由該基金會執行協會之會員廠商之
廢ＰＶＣ容器回收清除處理業務；至八十四年六月九日因協會改選理監事，並決議終
止與惜福基金會之「廢一般容器回收清除處理合約」，而由原告與合作環保科技股份
有限公司（以下簡稱合環公司）個別簽訂「廢一般容器回收清除處理合約」，並於八
十五年元月一日起正式生效。據原告察知，合環公司已於八十四年十二月二十八日向
其所轄之台北市環保局提出「第二類廢棄物清除機構許可」之申請，然至八十五年四
月十八日被告方召開該項申請之審查會議。復查依上項辦法第四十三條規定，第二項
廢棄物清除機構，若無丙級以上清除技術員，致無法完成核備程序，主管機關得先予
備查同意經營相關業務。前項情形，清除機構應於本辦法實行之日起二年內符合規定
，並報請主管機關完成核備程序；據查合環公司已取得甲級以上清除技術員，已向主
管機關補件辦理核備中，而被告亦於八十五年五月四日（）北市環五字第一六四○
二號副本予合環公司指示，有關營業地區台北市部分該局已予以同意，故與事實應無
不合。三、據原告之瞭解，一般容器商品經消費者使用後，變成一般廢棄物，部分消
費者任意丟棄，造成環境髒亂，破壞生態環境，政府應加強宣導，嚴格管制取締，導
正國人亂丟廢棄物之惡習；環觀全世界國家如美、日、英、法等多未訂此一般廢棄物
須由業者負完全責任予以回收處理，僅德國有綠點回收體系，惟其實施回收成效與經
濟效益，遭諸多詬病，且德國自二次大戰以後，即非常重視環保與社會制度，並由民
眾督促政府負起環保回收之責，歷經數十年來紮起之努力，已具相當成效；反觀國內
民眾守法觀念薄弱，任意棄置垃圾十分普遍，卻要求製造業者等負起回收經消費者胡
亂丟棄之廢一般容器，甚至以各種誘因，使民眾願意負起回收之責，實增添業者對政
府之抱怨，雖同為已開發國家，但民眾與政府之間認知尚有差距，政府單位是否須檢
討改進﹖四、再者，原告以製造生產ＰＶＣ容器之礦泉水飲料，向以遵行政府法令，
落實環保政策為原告經營之原則。而原告依「廢棄物清理法」第十條之一及該條所訂
之「廢一般容器回收清除處理辦法」規定，依法負起回收清除處理之責，且已依法規
定加入中華民國包裝飲用水發展協會之共同組織，並委託合環公司確實執行回收清除
、處理工作，反觀市面上仍有許多家ＰＶＣ使用、製造、生產、販賣業者，並未依法
負起任何回收清除、處理廢容器責任，而環保主管機關卻對合法且確實執行回收之業
者，進行百般刁難之規定及處罰，而任令非法業者逍遙法外，為此起跑點不一，造成
劣幣驅逐良幣之情形，其間法令之公佈及執行之公平性及適當性，實值懷疑及商榷，
故前述行政處罰實難甘服。另值得一提的是原告所屬之協會為配合環保署於八十六年
四月間出面解決全省數十家回收商於八十五年間分別儲存在各地堆積如山之廢 PVC瓶
，紛紛要求環保署應予處理，經該署協調，協會得知所有業者依當年實際營業量來負
擔回收清除處理費用，此次全體會員之公司共處理計 1,272,834公斤之 PVC瓶，共計
伍佰柒拾餘萬元，由此可見原告身為業者之一份子於當年雖未達環保署所訂之回收率
，但亦有善盡環保之責任，應屬殷實守法之廠商，殆無疑義。五、原行政處分嚴重違
反禁止恣意（專斷）原則：查行政機關僅應基於實質觀點而為決定與行為，其行為與
處理之事實，需保有適度之關係。故而禁止行政機關之行為，欠缺合理充分之實質理
由，且禁任何客觀上違反憲法基本精神及事物本質之行為。而本件行政處分所處罰原
告之事實，根本不存在；原告依據「廢一般容器回收清除處理辦法」第六條及第十三
條之規定，原告委由合環公司規畫之「廢一般容器回收清除處理計畫書」乙式五份已
於八十五年初完成提送。依環保署八十四年十二月二十九日（八四）環署廢字第六七
九四○號函指示，應由原告所加入之中華民國包裝飲用水發展協會代原告及其他會員
廠商提送乙份計畫書即可，后經原告查知，合環公司已於八十五年三月十九日以（八
五）合字第○○○八號函將原告及其他會員廠商之計畫書彙整編訂為乙冊提請台灣省
環境保護處核辦，審核後轉請行政院環境保護署核備；惟中央主管機關即行政院環保
署仍未核備，原告既已提報，而係主管機關未予核備，何能認係違法﹖六、合法廠商
動輒得咎、嚴重違憲：依據司法院釋字第二七五號解釋文所述：「人民違反法律上之
義務而應受行政罰之行為，法律無特別規定時，雖不以出於故意為必要，仍須以過失
為其責任條件。但應受行政罰之行為，僅須違反禁止規定或作為義務，而不以發生損
害或危險為其要件者，推定為有過失，於行為人不能舉證證明自己無過失時，即應受
處罰。」行政法院六十二年判字第三○號判例謂：「行政罰不以故意或過失為責任條
件」，及同年度判字第三五○號判例謂：「行政犯行為之成立不以故意為要件，其所
以導致偽報貨物品質價值之等級原因為何，應可不問」，其與上開意旨不符部分，與
憲法保障人民權利之本旨牴觸，應不再援用。」故而，原告即已依廢棄物清理法等規
定，委由合環公司一切回收清除、處理事項，完全克盡法令所訂之義務；根據前述解
釋，主管機關訂定不合理之回收清除、處理法令，使合法業者雖已克盡應遵之能事，
仍動輒得咎，仍為違法，實嚴重違憲。七、公告標準不切實際、逼民違法：依據司法
院釋字第三一三號解釋文所載：對人民違反行政法上義務之行為科處罰鍰，涉及人民
權利之限制，其處罰之構成要件及數額，應由法律定之。若法律就其構成要件，授權
以命令為補充規定者，授權之內容及範圍應具體明確，然後據以發布命令，始符憲法
第二十三條以法律限制人民權利之意旨。而依據「廢棄物清理法」及「廢一般容器回
收清除處理辦法」之規定，應申報之回收量、處理量及營業量、輸出量等事項、就申
報時間部分即受主管相關機關朝令夕改而無法掌握，且於廢棄物清理法中有關回收率
之標準、核算的科學方式，付諸闕如，遑論應達回收率多寡之依據所在。顯見該授權
以命令為補充規定之行政命令本身，其授權之內容及範圍本不具體，亦不明確；實因
業者與主管機關之間認知有差距所導致，絕非業者故意拖延或違反，無過失之情形應
無庸置疑；況依該要求，業者皆須偽造不實之回收率始能達成，豈不政府單位迫民違
法，實值檢討改進。八、綜上所述，原處分、訴願決定及再訴願決定，認事用法至有
未當，強以罰鍰處分制裁正當積極配合環境保護政策之業者，令不肖業者稱快，使正
當誠信經營之業者心寒卻步於環境保護之維護工作，此豈是廢棄物清理法之規範所期
達之社會目的乎﹖為此，狀祈鈞院鑒核，俯察實情，賜判決將原處分、訴願、再訴願
決定均撤銷，以保權益並促環境保護大業之實現。
被告答辯意旨略謂：一、有關Ｙ○一五五九七號處分書部分：卷查行政院環保署八十
五年七月十七日環署廢字第四○八五七號函檢送之名冊，原告係屬中華民國包裝飲用
水發展協會會員，查行政院環保署八十六年二月二十四日環署廢字第○二一七五號函
檢送之名冊，原告申報八十五年之 PVC廢塑膠容器回收率十七．四八，仍未達公告
標準。原告顯未盡廠商企業之環保責任。被告依上開署函對違反廢一般容器回收清除
處理辦法之業者依規定告發，並無不合。另依行政院環保署八十五年八月十二日環署
廢字第四四三八二號函略以「．．．二、台灣區醬類工業同業公會係醬油業者組成之
聯合回收組織（即共同組織），並代業者執行回收工作，回收所需費用係業者依營業
量、回收量共同分攤，因此其回收率之申報，除清理計畫書有特別申明外，共同組織
等同於業者辦理回收，即以共同組織達成之回收率為個別業者之回收率（因共同組織
回收時並未區分個別業者之瓶罐，故以全體之回收率即為個別業者之回收率）。又依
廢一般容器回收清除處理辦法第二十一條規定：「一般容器業者為執行回收清除處理
工作，得依容器之材質或裝填物質之種類成立共同回收清除處理組織（以下簡稱共同
組織）．．．」，及同法第二十二條規定：「一般容器業者成立共同組織執行回收者
，左列事項得由共同組織辦理：一、依第四條規定辦理登記。．．．。六、依第二十
條規定申報營業量、輸出量、回收量、處理量及回收率。」，由上述法規之內容論斷
，原告委託合環公司執行回收清除、處理工作，並以合環公司提供之資料自行向被告
申報八十五年（ PVC）廢塑膠容器回收率，被告即以所申報之回收率爰認為原告於八
十五年一月－十二月間之回收率，且確未達公告回收率標準，依法處分，並無不當。
原告既有在本案查處期間之 PVC廢塑膠容器回收率未達公告回收率之違規事實，被告
依首揭法條及公告之規定，對該公司八十五年 PVC廢塑膠容器未達公告回收率，處以
十五萬元之罰鍰，並無不合，原處分請予維持。二、有關Ｙ○一五六○六號處分書部
分：卷查依一般容器業者除委託公、民營廢棄物清除處理機構或委託財團法人一般廢
棄物清除處理基金會以外，亦可由一般容器業者自行以設置地區性回收站、回收中心
或設置回收點或回收設備等方式，執行廢一般容器之回收工作，此為前揭廢一般容器
回收清除處理辦法第五條所明定。次查合環公司於八十五年一月九日向被告提出申請
經營第二類廢棄物清除機構，其間被告曾多次函請合環公司補正，後經被告以八十五
年五月四日北市環五字第一六四○二號函知合環公司「．．．有關營業地區本市部分
，本局予以同意。」．．．因合環公司係從事「跨區營運」，營業地點範圍橫跨台北
縣、市、彰化、南投等地，按環境保護事業機構管理辦法第四條：「．．．其營業地
區跨省及直轄市轄區者，由受理機關層轉中央主管機關核准後轉請省或直轄市主管機
關核發許可證或核備。」惟行政院環保署並不認可合環公司為合格之清除機構，亦未
行文函請省或直轄市主管機關發「核備文」或「許可證」予合環公司同意其從事第二
類廢棄物清除業務，故行為時非屬「環境保護事業機構管理辦法」規定之合格清除機
構，殆無疑義。又合環公司自八十四年七月一日起即接受 PVC業者之個別委託回收，
其當時就應符合舊法（公民營廢棄物清除處理機構管理輔導辦法）中之規定取得合格
機構資格，而非俟新法（環境保護事業機構管理辦法）公布後，才提出申請經營第二
類廢棄物清除機構，是以上開管理辦法公布，並不影響業者相關權益。合環公司既非
合格之清除機構，依「廢一般容器回收清除處理辦法」亦非屬共同回收清除處理組織
，即應由業者自行個別申報（營業量、輸出量、回收量、處理量、回收率），不得委
由不合格之清除機構代為申報，是以合環公司代原告提報之回收清除計畫書不予認可
，且原告未於每月十五日前申報回收量（逾期又不符規定），本案經被告通知原告後
仍未依規定辦理，依法告發，並無違誤。按聚氯乙烯（ PVC）材料製成之物品容器，
其於自然界長期不易腐化，易致嚴重之環境污染，故對於此類相關之規定，自應予以
了解、注意，其既屬上述規範之相關業者，應依規定提報回收清除處理計畫書及申報
月回收量或處理量及每季營業量、輸出量、回收量、及處理量，本件原告既未依規定
辦理，被告依首揭法條及署函公告對原告處以十五萬元之罰鍰，並無不合，原處分請
予維持。三、綜上論結，本件行政訴訟為無理由，敬請駁回原告之訴。
    理  由
按「物品或其包裝、容器經食用或使用後足以產生左列性質之一之一般廢棄物，致有
嚴重污染環境之虞者，由該物品或其包裝、容器之製造、輸入、販賣業者負責回收清
除、處理之．．．一、不易清除、處理。二、含長期不易腐化之成分。三、含有害物
質之成分。前項一般廢棄物之種類、物品或其包裝、容器之業者範圍，由中央主管機
關公告之；其一般廢棄物之回收清除、處理辦法，由中央主管機關會同中央目的事業
主管機關定之。」；「物品或其包裝、容器之業者，違反第十條之一第二項之公告或
辦法者，處二萬元以上五萬元以下罰鍰．．．」。為行為時廢棄物清理法第十條之一
、及第二十三條之一所明定。又，行為時廢一般容器回收清除處理辦法第二條第一項
規定：「本辦法所稱一般容器，指以鋁、鐵、紙、玻璃、鋁箔、塑膠或其他經中央主
管機關公告之單一或複合材質製成，用以裝填可供食用或使用之物質之容器。．．．
」、第三條規定：「本辦法專用名詞定義如左：一、一般容器業：指一般容器製造業
、輸入業及一般容器商品製造業、輸入業。．．．九、回收率：指一定期間內一般容
器業者回收廢一般容器量與其營業量之百分比。」、第四條第一項規定：「一般容器
業者應於中央主管機關指定公告日起三個月內，檢具申請書向省（市）主管機關申請
登記。」、第五條規定：「一般容器業者得依左列方式執行廢一般容器之回收工作：
一、設置地區性回收站、回收中心。二、設置回收點或回收設備。三、押金方式。四
、委託公、民營廢棄物清除、處理機構。五、委託財團法人一般廢棄物清除處理基金
會。．．．」、第六條第一項規定：「一般容器業者除經中央主管機關另訂提報日期
外，應於本辦法發布日起三個月內，檢具回收清除計畫書送省（市）主管機關審核後
轉請中央主管機關核備。」、第十二條：「每一定期間應達成之回收率，由中央主管
機關會商中央目的事業主管機關依一般容器材質及裝填物之種類公告。」、第十三條
第一項規定：「一般容器業者回收之廢一般容器應自行、委託公、民營廢棄物處理機
關或依其他經中央主管機構認可之方式負責處理，並應於中央主管機關依前條公告回
收率之日起六個月內檢具處理計畫書送省（市）主管機關審核後轉請中央主管機關核
備」、第十五條規定：「一般容器業者依第七條、第十四條所提之回收、清除、處理
計畫內容，涉及左列事項之變更者應於變更前一個月內提報變更計畫書，送省（市）
主管機關審核後轉請中央主管機關核備。．．．二、回收商、回收中心之回收運作系
統。」、第十九條規定：「一般容器業者應於每月十五日前，向貯存場所或處理廠（
場）所在地當地主管機關申報上月份回收量或處理量核轉中央主管機關備查．．．。
」、第二十條規定：「一般容器業者應依左列規定檢具相關證明文件向省（市）主管
機關據實申報，轉請中央主管機關備查。一、每季結束後四十五天內申報營業量、輸
出量、回收量、及處理量。．．．」。另，行為時環境保護事業機構管理辦法第二條
：「本辦法專用名詞定義如左：環境保護事業機構：指經營廢棄物清除、處理業務之
公民營廢棄物清除處理機構或經營環境檢驗測定等環境保護業務之事業機構。．．．
」；第三條規定：「環境保護事業機構應取得主管機關核發各項環境保護業務之許可
證或經主管機關核備後，始得經營廢棄物清除、處理或環境檢驗測定業務。．．．」
；第四條規定：「．．．其營業地區跨省及直轄市轄區者，由受理申請主管機關層轉
中央主管機關核准後轉請省或直轄市主管機關核發許可證或核備。．．．」第五條規
定：「環境保護事業機構申請經營各項環境保護業務應分別具備左列條件．．．二、
第二類廢棄物清除業務：得經營廢塑膠（容器）、廢鋁（罐）、廢鐵（罐）、廢玻璃
（瓶）廢紙、廢輪胎、廢潤滑油、廚餘、糞尿．．．及其他經中央主管機關公告之一
般廢棄物及一般事業廢棄物清除業．．．。」再者，行政院環境保護署於八十一年三
月三日環署廢字第○五七四○號公告：「公告聚乙烯、聚丙烯、聚氯乙烯、聚苯乙烯
或其他塑膠原料製成之飲料、食品包裝容器為不易清除、處理及含長期不易腐化成分
之一般廢棄物。」八十三年五月二十五日環署廢字第二二四六七號公告：「公告一般
容器業者自本（八十三）年六月一日起至八月三十一日止，檢具申請書向省（市）主
管機關申請登記－一般容器材質－塑膠：聚氯乙烯（ PVC），裝填物質種類－一、食
品類：飲料、包裝飲用水、醬油、食用油。．．．」八十三年十二月三十日環署廢字
第六五七九四號公告：「一般容器業者每一定期間應達成之回收率。．．．一般容器
材質－塑膠．．．四、聚氯乙烯（ PVC），裝填物種類－．．．清潔劑（指液體清潔
劑、洗髮精、潤髮乳），．．．每一定期間應達成回收率：八十四年一月一日至八
十四年十二月三十一日－六十五。」八十四年四月一日環署廢字第一○一五二號函：
「．．．壹、廢一般容器回收清除處理辦法回收作業管制流程．．．未申報回收率→
罰鍰（１）．．．貳、違反廢棄物清理法第十條之一，依同法第二十三條之一規定查
處原則：一、罰鍰（１）：五萬元。．．．」八十六年二月二十四日環署廢字第○二
一七五號函：「經查包裝飲用水 PVC容器業者名冊，未達行政院環保署八十五年公告
之回收率或尚未申報八十五年回收率．．．請依同法第二十三條之一規定處以最高罰
鍰．．．」。本件原告依廢一般容器回收清除處理辦法，係屬一般容器業之包裝飲用
水ＰＶＣ容器業者，並為中華民國包裝飲用水發展協會之會員，有卷附之行政院衛生
署之名冊可稽，並為原告所是認。嗣因原告委託合環公司執行ＰＶＣ廢塑膠容器之回
收清除、處理工作，並以合環公司提供之資料，自行向被告申報八十五年ＰＶＣ廢塑
膠容器回收率為百分之十七點四八，未達行政院衛生署公告之回收率（百分之六十五
）；及原告所委託之合環公司，向被告申報其公司八十五年一月至三月份ＰＶＣ廢塑
膠容器回收量時，非屬「環境保護事業機構管理辦法」規定之合格廢棄物清除處理機
構，依「廢一般容器回收清除處理辦法」亦非屬共同回收清除處理組織，即應由原告
自行個別申報其營業量、輸出量、回收量、處理量、回收率，不得委由不合格之合環
公司代為申報，且原告未於每月十五日前申報回收量，被告乃以其有違行為時廢棄物
清理法第十條之一之規定及前揭衛生署函公告，而分別依同法第二十三條之一之規定
，對之以前開廢字第Ｙ○一五五九七號、Ｙ○一五六○六號處分書各處罰鍰十五萬元
（合計三十萬元）。原告不服以其於八十四年七月一日即加入包裝水協會為其會員，
協會於八十三年七月一日與惜福基會完成簽約，委由該基金會執行協會之會員廠商之
廢 PVC容器回收清除處理業務，至八十四年六月九日因協會改選理監事，並決議終止
與惜福基會之「廢一般容器回收清除處理合約」，而由其與合環公司個別簽約，並於
八十五年一月一日起正式生效。據其察知，合環公司已取得甲級以上清除技術員，已
向主管機關補件辦理核備中，而被告亦已通知合環公司，指示有關營業地區台北市部
份該局已予以同意，依環境保護署八十四年十二月二十九日環署廢字第六七九四○號
指示，應由原告所加入之包裝水協會代原告及其他會員廠商提送乙份計畫書即可，合
環公司已將原告及其他各會員廠商之計畫書彙整編訂為乙冊，函請台灣省環境保護處
核辦，惟環境保護署仍未核備，原告既已提報，而係主管機關未予核備，何能認係違
法﹖被告未察即予處罰，嚴重違反禁止恣意（專斷）原則；合法廠商動輒得咎、嚴重
違憲，原告既已依規定，委由合環公司執行一切回收清除、處理事項，完全克盡法令
所訂之義務，主管機關訂定不合理之回收清除、處理法令，使合法業者雖已克盡應遵
之能事，仍動輒得咎，違悖大法官釋字第二七五號解釋之意旨，仍為違憲，實嚴重違
憲。環境保護署之公告標準不切實際、逼民違法，依規定，應申報之回收量、處理量
及營業量、輸出量等事項、就申報時間部分即受主管機關朝令夕改而無法掌握，且於
廢棄物清理法中有關回收率之標準、核算的科學方式，付諸闕如，遑論應達回收率多
寡之依據所在，有違大法官釋字第三一三號授權命令應具體明確之釋示，實因業者與
主管機關之間認知有差距所導致，絕非業者故意拖延或違反，無過失之情形應無庸置
疑，況依該要求，業者皆須偽造不實之回收率始能達成，豈不政府單位迫民違法，實
值檢討改進云云。訴經台北市政府、行政院環境保護署一再訴願決定，以原告依廢一
般容器回收清除處理辦法及行政院環保署檢送之名冊，係屬一般容器業之包裝飲用水
PVC容器業者，並為中華民國包裝飲用水發展協會之會員，原告委託合環公司執行回
收清除、處理工作，並以合環公司提供之資料自行向被告申報八十五年（ PVC）廢塑
膠容器回收率，被告即以所申報之回收率爰認為原告於八十五年一月－十二月間之回
收率，且確未達公告回收率標準，依法處分，並無不當。原告既有在本案查處期間之
PVC廢塑膠容器回收率未達公告回收率之違規事實，被告依首揭法條及公告之規定，
對原告八十五年 PVC廢塑膠容器未達公告回收率，處以十五萬元之罰鍰，並無不合；
次查合環公司於八十五年一月九日向被告提出申請經營第二類廢棄物清除機構，其間
被告曾多次函請合環公司補正，後經被告以八十五年五月四日北市環五字第一六四○
二號函知合環公司「．．．有關營業地區本市部分，本局予以同意。」惟因合環公司
係從事「跨區營運」，營業地點範圍橫跨台北縣、市、彰化、南投等地，嗣行政院環
保署並未依行為時環境保護事業機構管理辦法第四條之規定，認可合環公司為合格之
清除機構，亦未行文函請省或直轄市主管機關發「核備文」或「許可證」予合環公司
同意其從事第二類廢棄物清除業務，故行為時非屬「環境保護事業機構管理辦法」規
定之合格清除機構，殆無疑義。又合環公司自八十四年七月一日起，即接受 PVC業者
之個別委託回收，其當時就應符合舊法（公民營廢棄物清除處理機構管理輔導辦法）
中之規定取得合格機構資格，而非俟新法（環境保護事業機構管理辦法）公布後，才
提出申請經營第二類廢棄物清除機構，是以上開管理辦法公布，並不影響業者相關權
益。合環公司既非合格之清除機構，依「廢一般容器回收清除處理辦法」亦非屬共同
回收清除處理組織，即應由業者自行個別申報（營業量、輸出量、回收量、處理量、
回收率），不得委由不合格之清除機構代為申報，是以合環公司代原告提報之回收清
除計畫書不予認可，且原告未於每月十五日前申報回收量（逾期又不符規定），本案
經被告通知原告後仍未依規定辦理，依法告發，並無違誤。末查聚氯乙烯（ PVC）材
料製成之物品容器，其於自然界長期不易腐化，易致嚴重之環境污染，故對於此類相
關之規定，自應予以了解、注意，其既屬上述規範之相關業者，應依規定提報回收清
除處理計畫書及申報月回收量或處理量及每季營業量、輸出量、回收量、及處理量，
本件原告既未依規定辦理，被告依前揭行為時廢棄物清理法第十條之一、第二十三條
之一法條及署函公告對原告各處以十五萬元之罰鍰，並無不合，遂駁回其訴願及再訴
願。原告循序提起本訴除仍執前詞外，並主張原行政處分嚴重違反禁止恣意（專斷）
原則；合法廠商動輒得咎，違悖司法院釋字第二七五號解釋之意旨，嚴重違憲；行政
院衛生署之相關公告不切實際，且有違司法院釋字第三一三號解釋認授權命令應具體
明確之原則，而逼民違法云云。除原一再訴願決定業已論明，不予贅述外。按行政法
上之義務種類繁多，且有因時因地制宜之客觀情況存在，無法於制定法律時絕對明確
訂立其義務之內容，而以罰則強制義務之遵守，又為實際所需要，是以法制上有所謂
空白處罰規定之設。所謂空白處罰之規定，指對處罰之構成要件，法律本身不予明定
或不為完整之規定，而授權以命令訂定，司法院釋字第三一三號、四○二號解釋，固
認：若法律就其構成要件，授權以命令為補充規定者，授權之內容、目的及範圍應具
體明確，然後據以發布命令，始符合憲法第二十三條以法律限制人民權利之意旨。即
宣示授權命令應具備明確性原則，才符合法律保留原則。惟法律之授權不明確或者以
空白條款方式授權，雖為法所不許，但亦非謂法律對於任何細節、事項，均須自行規
定，授權明確與否不能僅就字面解釋，而應就該項法律整體所表現之關聯意義為判斷
，此即釋字第三九四號、四二六號解釋所闡釋之意旨。換言之，授權之內容、目的及
範圍並非必須表示於條文之中，對授權條款以一般解釋之方法，探求其與其他條文之
意義關聯性，以及法律整體所欲追求之目的為已足，而此等目的則可從該法律制定過
程中得知，尚難謂有欠具體明確。另授權命令發布前既經立法機關授權訂定於前，事
後又須受立法機關審查監督（參看中央法規標準法第七條、立法院職權行使法第六十
條至六十二條），尚符民主正當性，且可因應時地制宜之效，自無違憲之疑義。既為
因應變動不居之環境，而對授權命令時有修正以符實際客觀情況，本屬立法機關授權
行政機關以命令補充法律之意旨。是以，本件原告謂係因主管機關朝令夕改而無法掌
握，回收率之標準，自非的論。行政院環境保護署依行為時廢棄物清理法第十條之一
授權而發布之「廢一般容器回收清除處理辦法」、「環境保護事業機構管理辦法」等
授權命令，係環境保護之中央主管機關鑑於聚氯乙烯（ＰＶＣ）材料製成之塑膠容器
，其於自然界長期不易腐化，易致嚴重之環境污染，乃要求業者自行或委由合格之環
保清除機構代為申報其營業量、輸出量、回收量、處理量、回收率，以查其是否達中
央主管機關公告之回收率標準，為進而實現廢棄物清理法第一條所明示之立法目的：
「為有效清除、處理廢棄物，改善環境衛生，維護國民健康。」所必要，尚難謂上開
授權命令逾越母法，欠缺具體明確之授權，即應認尚未違悖憲法第二十三條之法律保
留原則，而符合依法行政原則。本件原告就其申報之回收率未達中央主管機關公告回
收率標準（百分之六十五），及其委託之合環公司因跨區經營清除廢棄物之業務，於
行為時並未依前揭授權命令獲得合格之廢棄物清除處理機構之許可證等事實，均未予
爭執，則被告在廢棄物清理法及其授權命令之體系下，依法行政，根據行為時第二十
三條之一之規定，分別就其申報回收率未達公告標準；及委託非屬合格之廢棄物清除
處理機構申報回收量等法定申報事項之違法事實，各裁處十五萬元之罰鍰，殊無違反
禁止恣意（專斷）原則之違法。末按，行為時廢棄物清理法第二十三條之一，係針對
「不服從犯」所設之行政秩序罰，該法對行政罰之故意過失並無特別規定，僅須行為
人違反作為義務，而不以發生損害或危險為其要件，為顧及廢棄物清理法立法目的之
實現，參照司法院釋字第二七五、四九五號解釋意旨，如行為人對具備構成要件之違
規事實無法舉證其無故意、過失，即推定其有過失，而受處罰。經查，本件原告既屬
廢棄物清理法令規範之包裝飲用水ＰＶＣ容器業者，為盡其業者之環保社會責任，對
相關授權命令之規定暨其修正，自應予以了解、注意，原告既未依法令規定盡其作為
義務，又未舉證證明其無故意或過失之積極證據，足以動搖被告據以裁罰之事實。則
被告依首揭行為時法律暨其授權環境保護之中央主管機關訂定之命令、公告，對原告
合計處以新台幣三十萬元罰鍰之行政處分，揆諸首揭規定及公告意旨，並無違誤；一
再訴願決定遞予維持，於法亦無不合。從而，原告之訴為無理由，應予駁回。
據上論結，本件原告之訴為無理由，爰依行政訴訟法第二十六條後段，判決如主文。
中    華    民    國     八十九      年      二      月     二十五      日
                    行 政 法 院 第 五 庭
                                審 判 長 評  事      廖  政  雄
                                         評  事      趙  永  康
                                         評  事      沈  水  元
                                         評  事      林  清  祥
                                         評  事      姜  仁  脩
右  正  本  證  明  與  原  本  無  異
                                         法院書記官  郭  育  玎
中    華    民    國     八十九      年      二      月     二十九      日


司法院資訊處製作；財團法人民間司法改革基金會備份。
